【裁判字號】    99,易,156
【裁判日期】    990820
【裁判案由】    侵占
【裁判全文】
臺灣桃園地方法院刑事判決               99年度易字第156號
公  訴  人  臺灣桃園地方法院檢察署檢察官
被      告  乙○○
            戊○○
共      同
選任辯護人  藍松喬律師
上列被告因侵占案件，經檢察官提起公訴（97年度偵字第24694
號），本院判決如下：
    主  文
乙○○免訴。
戊○○收受贓物，處有期徒刑壹年。
    事  實
一、緣丁○○○自其亡夫游添己於民國71年4月間（檢察官起訴
    書誤載為71年5月間）死亡時起，繼承原應歸屬游添己所有
    而暫登記於游添己之三嫂丙○○○名下桃園縣中壢市○○段
    230號、230之4號、230之5號、230之6號等地號土地共4筆（
    下合稱系爭土地），丁○○○乃託三子乙○○須與其餘兄弟
    即游守榮、游守佳、游守龍共同協議如何分配系爭土地，並
    須依照分配協議內容辦理土地過戶登記事宜，乙○○則稱若
    將系爭土地先暫登記一己名下後再移轉與其餘兄弟較為省事
    ，丁○○○旋將丙○○○所交付系爭土地之權狀、所有權人
    印鑑等相關資料一併交給乙○○辦理，乙○○於71年7月1日
    持件向地政機關申請先將系爭土地以買賣為由移轉登記與不
    知情之姻親甲○○，又於71年8月6日持件向地政機關申請再
    將系爭土地以買賣為由移轉登記與己（乙○○是否另涉偽造
    文書罪嫌，未據起訴），詎意圖為自己不法之所有，於71年
    8月11日系爭土地改為登記於其名下時，便將系爭土地據為
    己有，未曾洽詢其餘兄弟商討如何分配系爭土地（乙○○所
    涉侵占部分已逾追訴權時效，詳見後述），嗣於96年初，因
    其無法面對丁○○○詢問系爭土地如何分配之事，即與其妻
    戊○○商議解決辦法，戊○○竟基於收受贓物之故意，同意
    乙○○將系爭土地以夫妻贈與為由而於96年9月13日移轉登
    記於己名下，後經丁○○○發覺始悉上情。
二、案經丁○○○訴請臺灣桃園地方法院檢察署檢察官偵查起訴
    。
    理  由
壹、有罪部分（即被告戊○○部分）
一、訊據被告戊○○固坦承其同意被告乙○○將系爭土地以夫妻
    贈與為由而於96年9月13日移轉登記於己名下等情（見本院
    易字卷第21頁背面），惟矢口否認有何收受贓物之舉，辯稱
    ：被告乙○○向伊聲稱因代償告訴人丁○○○之債務，始經
    告訴人應允轉讓系爭土地，伊係為代夫還債才主動要求被告
    乙○○須將系爭土地移轉與伊作為保障云云。經查：
  (一)被告戊○○於上開時間，向被告乙○○以夫妻贈與為由取得
    移轉登記之系爭土地，乃被告乙○○利用告訴人疏於防範之
    際侵占所得之贓物等情，業據證人丁○○○於本院審理時證
    述：伊係交代被告乙○○須與其餘兄弟共同協議如何分配系
    爭土地，並須依照分配協議內容辦理土地過戶登記事宜，並
    無被告乙○○所說代償伊或亡夫債務因而實質取得系爭土地
    之事，且亡夫債務係以變賣亡夫他項遺產所得款項交由被告
    乙○○償還，尚非被告乙○○出資代償，被告乙○○雖曾對
    伊陳稱為便宜行事而將系爭土地全部移轉登記於己名下，但
    被告乙○○承諾會將系爭土地再行分配移轉與其餘兄弟卻未
    做到等語綦詳（見本院易字卷第151頁背面、第152頁正面及
    背面、第153頁背面、第154頁）。再觀被告乙○○於本院準
    備程序時原稱代償款項來源出自伊之銀行存款云云，然經本
    院當庭告知將調取銀行存款明細資料以查核後，被告乙○○
    旋即改稱係伊親自向岳父楊炳樹借款取得現金並以現金代償
    告訴人及先父之債務云云（見本院易字卷第59頁），惟被告
    戊○○卻無法說出被告乙○○向楊炳樹借款之金額究竟若干
    ，甚於閱覽被告乙○○前開所述之筆錄內容後，被告戊○○
    竟稱部分代償金額係伊出面向楊炳樹借款取得云云（見本院
    易字卷第59頁背面），顯與其所辯稱係後來經被告乙○○告
    知方悉代償債務以資取得系爭土地云云（見本院易字卷第21
    頁背面、第161頁背面）相互出入，可見被告乙○○無法合
    理說明所辯代償債務一事之資金來源，忽稱伊有能力以一己
    銀行存款負擔代償先父之債務云云（見本院易字卷第21頁）
    、忽稱係向楊炳樹借款取得現金代償云云（見本院易字卷第
    59頁），前後情節歧異致難採信，而被告戊○○亦說詞反覆
    難為被告乙○○圓謊之情已如上述。況被告乙○○就何人應
    允可將系爭土地移轉與其一節，其於檢察官偵訊時原稱係先
    父央求伊出資向甲○○購回系爭土地云云（見臺灣桃園地方
    法院檢察署偵字卷第11頁），而此情業經證人甲○○於本院
    審理時證述：伊不知於何時為人盜用名義而曾登記為系爭土
    地之所有人及出賣人等語所推翻（見本院易字卷第149頁背
    面），又被告乙○○於本院準備程序時就此仍然不斷更易前
    詞，忽稱係由告訴人向伊表示代償借款便可取得系爭土地云
    云（見本院易字卷第21頁）、忽稱係由先父向伊陳述上情云
    云（見本院易字卷第58頁），前後供述一再扞格礙難採信，
    未若告訴人就被告乙○○未得同意侵占系爭土地之舉始終呈
    現堅指不移之情，自以告訴人所陳內容較值信實，是系爭土
    地乃被告乙○○侵占所得之贓物彰彰甚明。
  (二)次查，被告戊○○雖尚主張其於取得系爭土地時，並不認為
    系爭土地係被告乙○○侵占所得之贓物云云，惟觀其與被告
    乙○○就何以將系爭土地移轉登記與被告戊○○之緣由，被
    告戊○○於檢察事務官詢問時係稱土地移轉僅圖保障而與清
    償被告乙○○之房貸無關云云（見臺灣桃園地方法院檢察署
    他字卷第38頁），但被告乙○○於檢察事務官詢問時則稱土
    地移轉係被告戊○○出資清償伊之房貸之故云云（見臺灣桃
    園地方法院檢察署他字卷第37頁），雙方對此已難為一致之
    說詞，嗣後被告戊○○於本院準備程序時亦稱純粹僅因節稅
    及尋求婚姻保障始向被告乙○○要求轉讓系爭土地云云（見
    本院易字卷第59頁背面），卻於閱覽被告乙○○所述轉讓系
    爭土地乃因被告戊○○代償房貸之筆錄內容後，竟又當庭附
    和被告乙○○為相同之陳述（見本院易字卷第59頁背面），
    參以前開借貸負擔自86年間即已產生，此有系爭土地登記謄
    本在卷可憑（見臺灣桃園地方法院檢察署他字卷第6-23頁）
    ，若真為被告戊○○代償貸款給與回饋，為何遲至96年間經
    告訴人察覺被告乙○○侵占系爭土地後才將系爭土地移轉登
    記與被告戊○○？衡情被告戊○○倘非心虛於明知贓物而意
    圖掩飾之情，應無於告訴人發覺後設詞謊稱係欲圖保障而取
    得系爭土地之必要，益證證人丁○○○於本院審理時陳稱被
    告戊○○係為規避索討方受讓系爭土地一節（見本院易字卷
    第154頁背面），應非虛妄。被告戊○○受讓系爭土地之初
    ，明知系爭土地均為贓物之情，應堪認定。被告戊○○辯稱
    其無贓物之認識云云，無非臨訟卸責之詞，殊難採信。本案
    事證已臻明確，被告戊○○收受贓物之犯行，堪以認定。
二、核被告戊○○所為，係犯刑法第349條第1項之收受贓物罪。
    按侵占罪為即成犯，於持有人將持有他人之物變易為所有之
    意思時，即行成立，苟非事前共謀，則其後參與處分贓物之
    人，要難論以共同侵占罪（最高法院67年台上字第2662號判
    例可資參照）；次按刑法上之侵占與贓物罪，俱以不法手段
    占有領得財物，其客觀構成要件之主要事實雷同，復同以為
    自己或第三人不法之所有意圖為主觀要件，且同以他人之財
    物為占領客體，更同為侵害財產法益之犯罪，犯罪構成要件
    亦具共通性，應認具有同一性，從而事實審法院於基本事實
    同一之範圍內，可得依法變更起訴法條（最高法院97年度台
    非字第375號判決意旨可資參照）。本案查無證據可得證明
    被告戊○○於被告乙○○侵占系爭土地時或其前存有事前同
    謀之犯意聯絡，揆諸前揭說明，自難論以刑法第335條第1項
    之普通侵占罪，檢察官認被告戊○○係犯該罪云云，尚有未
    洽，然此部分起訴之社會基本事實相同，又經本院於審理中
    當庭告知所變更之罪名（見本院易字卷第161頁），此部分
    即應變更起訴法條。爰審酌被告戊○○收受之贓物價值甚高
    ，透過土地登記制度侵害被害人財產法益之程度非輕，兼斟
    其素行、犯罪動機、智識程度、生活狀況及犯後態度等一切
    情狀，量處如主文所示之刑，以示懲儆。
貳、免訴部分（即被告乙○○部分）
一、公訴意旨略以：被告乙○○明知系爭土地僅登記於己名下而
    實際所有人仍係告訴人，於96年9月13日，竟與被告戊○○
    共同基於意圖為自己不法所有之犯意聯絡，擅將系爭土地以
    贈與名義登記與戊○○，藉此侵吞入己，因認被告乙○○涉
    犯刑法第335條第1項之普通侵占罪嫌（檢察官起訴書原載為
    刑法第336條第2項業務侵占罪，業經蒞庭之公訴檢察官當庭
    更正）云云。
二、按案件有時效已完成之情形者，應諭知免訴之判決，刑事訴
    訟法第302條第2款定有明文。又「於中華民國94年1月7日刑
    法修正施行前，其追訴權或行刑權時效已進行而未完成者，
    比較修正前後之條文，適用最有利於行為人之規定。」復為
    刑法施行法第8條之1所明定。查修正後刑法第80條第1項有
    關追訴權時效期間之規定，與修正前刑法第80條第1項之規
    定有異，修正後刑法所定時效期間較長，表示行為人被追訴
    之期限較久，自屬對行為人不利，比較修正前後之條文，自
    以修正前刑法第80條第1項之規定較有利於行為人，故本案
    關於追效權時效自應適用修正前刑法第80條第1項之規定，
    而關於追訴權時效之停止進行及其期間、計算，亦應一體適
    用修正前刑法第83條之規定。
三、按侵占罪係即成犯，是於侵占行為完成時即告成罪，其後繼
    續侵占乃狀態繼續而非行為繼續，有關追訴權時效之起算，
    應以最初侵占行為完成時為準（最高法院30年上字第2902號
    、43年台上字第675號判例可資參照）。審諸證人丁○○○
    於本院審理時證稱：伊係交代被告乙○○須與其餘兄弟共同
    協議如何分配系爭土地，並須依照分配協議內容辦理土地過
    戶登記事宜，被告乙○○雖稱為便宜行事而將系爭土地全部
    移轉登記於己名下，但被告乙○○承諾會將系爭土地再行分
    配移轉與其餘兄弟卻未做到，直至96年間伊才發覺等語（見
    本院易字卷第151頁背面、第152頁、第153頁背面、第154頁
    ），參以被告乙○○亦陳：伊於將系爭土地過戶登記於己名
    下時，便以所有人自居，斯時伊即認為系爭土地乃伊所有，
    始未分配移轉與其餘兄弟等語（見本院易字卷第21頁及背面
    ），足見被告乙○○取得系爭土地登記名義後，告訴人久未
    使用系爭土地而致未知被告乙○○處於繼續占有之狀態，且
    觀土地登記謄本所載系爭土地登記為被告乙○○所有之日期
    為71年8月11日，嗣後迄至移轉登記於被告戊○○名下前，
    另於86年間尚有抵押權、地上權等均由被告乙○○以所有人
    自居之擔保物權設定，此有系爭土地登記謄本在卷可稽（見
    臺灣桃園地方法院檢察署他字卷第6-23頁），依該登記資料
    內容及告訴人、被告乙○○所述，被告乙○○倘非確如其自
    稱主觀上已於取得系爭土地登記名義時易為所有之意思，焉
    有漠視未與其餘兄弟討論分配之事而逕一再設定諸項擔保物
    權之理？故被告乙○○應於取得系爭土地登記名義時即刻改
    為所有之意思甚明。然告訴人遲至97年4月22日始具狀向臺
    灣桃園地方法院檢察署提出告訴，檢察官亦自同日開始發動
    偵查，並以被告乙○○涉犯刑法第335條第1項之普通侵占罪
    嫌起訴，依修正前刑法第80條第1項第2款之規定，該罪之追
    訴權時效為10年，又無修正前刑法第83條所列追訴權時效停
    止之事由，經核此部分之追訴權時效已超過10年而完成，揆
    諸上揭規定，依法應為免訴之判決。至被告乙○○嗣後雖將
    其侵占之系爭土地移轉登記與被告戊○○，然侵占罪為即成
    犯，犯罪業於侵占行為完成時即告成立，日後繼續侵占使用
    乃狀態繼續而非行為繼續，自不影響追訴權時效完成之結果
    ，附此敘明。
據上論斷，應依刑事訴訟法第299條第1項前段、第302條第2款、
第300條，刑法第349條第1項，刑法施行法第1條之1第1項、第2
項前段，判決如主文。
本案經檢察官蔡奇曉到庭執行職務。
中    華    民    國    99    年    8     月    20    日
                  刑事第一庭  審判長法  官  曾家貽
                                    法  官  鄭吉雄
                                    法  官  俞力華
以上正本證明與原本無異。
如不服本判決應於收受判決後10日內向本院提出上訴書狀，並應
敘述具體理由。其未敘述上訴理由者，應於上訴期間屆滿後20日
內向本院補提理由書( 均須按他造當事人之人數附繕本) 「切勿
逕送上級法院」。
                                    書記官  資念婷
中    華    民    國    99    年    8     月    31    日
附錄本案論罪科刑法條
（普通贓物罪）
收受贓物者，處3年以下有期徒刑、拘役或5百元以下罰金。
搬運、寄藏、故買贓物或為牙保者，處5年以下有期徒刑、拘役
或科或併科1千元以下罰金。
因贓物變得之財物，以贓物論。

司法院資訊處製作；財團法人民間司法改革基金會備份。
